【裁判字號】    95,易,215
【裁判日期】    950824
【裁判案由】    業務侵占
【裁判全文】
臺灣嘉義地方法院刑事判決               95年度易字第215號
公  訴  人  臺灣嘉義地方法院檢察署檢察官
被      告  甲○○
上列被告因業務侵占案件，經檢察官提起公訴（95年度偵字第31
26號），由本院合議庭裁定由受命法官獨任行簡式審判程序審理
後，判決如下：
    主  文
甲○○意圖為自己不法之所有，而侵占對於業務上所持有之物，
累犯，處有期徒刑壹年貳月；緩刑貳年；並應於民國95年9月20
日前，向告訴人任建企業股份有限公司支付新台幣50萬元；另應
於民國95年10月20日，向公庫支付新台幣20萬元。
    事  實
一、甲○○曾因詐欺罪，經本院以88年度易字第1172號判處有期
    徒刑9月，嗣經臺灣高等法院臺南分院以89年度上易字第224
    號駁回上訴確定，而於民國（下同）90年1月6日執行完畢。
    詎仍不知悔改，自94年5月間起至同年10月底止，在設於嘉
    義縣民雄鄉大崎村頂埤1之1號任建企業股份有限公司（下稱
    任建公司）擔任業務員，負責洽談業務及收取貨款，為從事
    業務之人。詎甲○○先後向任建公司客戶銘峰營造工程有限
    公司及羅卿讚收得94年8、9月之貨款新台幣（下同）449,90
    0元及63,000元（共計512,900元）後，竟基於意圖為自己不
    法所有之犯意，將其代收應繳還予任建公司之上開貨款，以
    變更持有為所有之意思侵占入己，並加以挪用，嗣因無法還
    款，始為任建公司發覺上情。
二、案經任建公司訴請臺灣嘉義地方法院檢察署檢察官偵查起訴
    。
    理  由
一、上開犯罪事實，業據被告甲○○於偵審中坦承不諱，核與告
    訴人之代理人乙○○於偵審中指述之情節相符，並有勞工保
    險卡影本1紙、本票影本1紙、勞工保險退保申報表、公司變
    更登記表影本各1份、預拌混凝土請款單影本4紙、證明書2
    紙及還款承諾書1紙附卷可稽（見他字卷第3-6、21-22、31-
    36、38頁），被告上開自白與事實相符，堪予採信，足證被
    告確有因業務關係而為侵占金錢之行為。又被告於心智正常
    之狀態下，而侵占代收之款項供己花用，足見被告對此行為
    乃係有所認識，且有意使其發生，足證其主觀上對此有故意
    之犯意及不法所有之意圖甚明。按侵占罪係即成犯，凡對自
    己持有之他人所有物，有變易持有為所有之意思時，即應構
    成犯罪，縱事後將侵占之物設法歸還，亦無解於罪名之成立
    ，最高法院著有43年台上字第675號判例可資參照。是被告
    縱事後已與告訴人達成和解，此乃侵占犯行既遂後，被告與
    告訴人間解決債務之方式，要難執此即將被告之上開行為合
    法化，核與刑法上業務侵占罪之構成要件無影響，附此敘明
    。本件事證明確，被告犯行堪以認定。
二、查被告甲○○自94年5月間起至同年10月底止，任職任建公
    司之業務員，負責洽談業務及收取貨款等相關業務，為從事
    業務之人，其將業務上收取之款項予以挪用，核其所為，係
    犯刑法第336條第2項之業務侵占罪。(1)被告行為後，95年6
    月14日修正公布，同年7月1日施行之刑法施行法第1條之1第
    1項、第2項前段增訂「中華民國94年1月7日刑法修正施行後
    ，刑法分則編所定罰金之貨幣單位為新臺幣。94年1月7日刑
    法修正時，刑法分則編未修正之條文定有罰金者，自94年1
    月7日刑法修正施行後，就其所定數額提高為30倍。」等內
    容。而被告所犯之刑法第336條第2項自72年6月26日（即罰
    金罰鍰提高標準條例修正公布日）迄今未修正，其罰金法定
    刑為「3,000元」，貨幣單位乃「銀元」（刑法第336條第2
    項參照），依罰金罰鍰提高標準條例第1條前段提高為10 倍
    ，實為「銀元30,000元」，經折算為「新臺幣90,000元」。
    刑法施行法於95年7月1日施行後，所定罰金之貨幣單位為新
    臺幣，就其所定數額提高為30倍，刑法第336條第2項之罰金
    法定刑「3,000元」，依該規定折算，亦為「新臺幣90,000
    元」。是刑法施行法前開條文修正後，刑法第336條第2項「
    罪刑」並未變更。刑法施行法第1條之1第1項、第2項前段之
    法律效果乃將刑法分則罰金刑之貨幣單位從「銀元」轉換為
    「新臺幣」，係貨幣單位之準據法，修正意旨亦止於釐清吾
    國先前易生混淆之貨幣單位系統，與罪刑無涉，尚無刑法第
    2條第1項新舊法比較適用之問題，自應適用現行有效之法律
    。(2)按行為後法律有變更者，適用行為時之法律，但行為後
    之法律有利於行為人者，適用最有利於行為人之法律，刑法
    第2條第1項定有明文。本件被告前受有期徒刑之執行完畢，
    5年內「故意」再犯本件有期徒刑以上之罪（詳後），則依
    95 年7月1日修正施行前後刑法第47條新舊法規定，均符合
    累犯之要件，刑罰權規範狀態並無利或不利之變更，不生新
    舊法比較問題，自應適用現行刑法第47條第1項規定，論以
    累犯。再被告行為後，若干法律已有變更，本件所涉修正前
    後法律比較及適用之情形，詳如附表所示；綜合上述及附表
    之比較，修正後之規定並非較有利於被告，依修正後刑法第
    2條第1項前段規定，適用舊法。
三、又被告於偵審中均供承其係1次將上開貨款侵占入己而借予
    他人等語（見他字卷第18頁，本院卷第38頁），復無證據可
    認被告有連續侵占之行為，是公訴意旨所認被告先後多次犯
    行，時間緊接，所犯係犯罪構成要件相同之罪，顯係基於概
    括犯意為之，為連續犯云云，尚乏所據。另被告前因詐欺罪
    ，經本院以88年度易字第1172號判處有期徒刑9月，嗣經臺
    灣高等法院臺南分院以89年度上易字第224號駁回上訴確定
    ，而於90年1月6日執行完畢等情，有臺灣嘉義地方法院檢察
    署刑案資料查註紀錄表、臺灣高等法院被告全國前案記錄表
    在卷可參，茲於5年以內再故意犯本件有期徒刑以上之罪，
    依刑法第47條第1項，論以累犯，加重其刑。爰審酌被告利
    用職務之便，侵占挪用客戶所交貨款之犯罪動機與手段，侵
    害告訴人之財產權，迄未將侵占款項全數償還告訴人（僅繳
    還12,900元），暨被告素行、智識程度、生活狀況，及其犯
    後坦承犯行等一切情狀，量處如主文所示之刑，以資懲儆。
四、末按刑法第74條第2款（修正前）所稱「5年以內」未曾受有
    期徒刑以上刑之宣告，應以後案宣示判決之時，而非以後案
    犯罪之時，為其認定之基準；即後案「宣示判決時」既已逾
    前案有期徒刑執行完畢或赦免後5年以上，雖後案為累犯，
    但累犯成立之要件與宣告緩刑之前提要件本不相同，且法律
    亦無限制累犯不得宣告緩刑之規定。故成立累犯者，若符合
    緩刑之前提要件，經審酌後，認其所宣告之刑以暫不執行為
    適當者，仍非不得宣告緩刑（最高法院92年第18次刑事庭會
    議決議參照）。(1)查被告雖於上開詐欺案件之有期徒刑執行
    完畢5年內，再犯本件有期徒刑以上之罪，惟本件宣示判決
    時既已逾前案有期徒刑執行完畢5年以上，雖本件為累犯，
    仍非不得宣告緩刑，爰審諸被告頗有悔意，表明願籌款償還
    50萬元及捐款公庫（詳後），且告訴人公司亦陳述願給予被
    告籌款還錢之機會等情狀，本院認以暫不執行為適當，又犯
    罪在新法（即修正施行後刑法）施行前，新法施行後，緩刑
    之宣告，應適用新法第74條之規定（最高法院95年度第8次
    刑事庭會議決議參照），本院爰依修正施行後刑法第74條第
    1項第2款之規定，併予宣告緩刑2年，以勵自新。(2)另被告
    已償還12,900元，本院為啟自新及予以警惕，斟酌被告之意
    ，並依現行刑法第74條第2項第3款、第4款之規定，命被告
    應於95年9月20日前，向告訴人任建公司支付50萬元，另應
    於95年10月20日，向公庫支付20萬元（此等部分得為民事強
    制執行名義），附為說明。
據上論斷，應依刑事訴訟法第273條之1第1項、第299條第1項前
段，刑法第2條第1項前段、第336條第2項、第47條、第74條第1
項第2款、第2項第3款、第4款，刑法施行法第1條之1第1項、第2
項前段，判決如主文。
本案經檢察官王振名到庭執行職務。
中    華    民    國    95    年    8     月    24    日
                     刑事第二庭  法  官  盧 鳳 田
以上正本證明與原本無異。
如不服本判決，應於判決送達後10日內，向本院提出上訴狀（應
附繕本）。
中    華    民    國    95    年    9    月     4     日
                                 書記官  楊 國 色
附錄本案論罪科刑法條：
刑法第336條：
對於公務上或因公益所持有之物，犯前條第一項之罪者，處1年
以上7年以下有期徒刑，得併科5千元以下罰金。
對於業務上所持有之物，犯前條第一項之罪者，處6月以上5年以
下有期徒刑，得併科3千元以下罰金。
前二項之未遂犯罰之。
附表：刑法修正施行後新舊法之比較及適用：
說明：
  一、【新法】：94年1月7日修正，同年2月2日公布，95
                年7月1日施行之刑法。
      【舊法】：94年1月7日修正，同年2月2日公布，95 年7月
                1日施行前之刑法。
  二、【最高法院決議】：最高法院95年5月23日第8次刑事庭會
                        議決議。
  三、【高院座談會決議】：臺灣高等法院暨所屬法院因應新修
                          正刑法施行座談會研討結果。
┌──┬──┬───────────┬──┬────────────┐
│編號│條號│新法                  │比較│理由                    │
│    │    ├───────────┤    │                        │
│    │    │舊法                  │結果│                        │
├──┼──┼───────────┼──┼────────────┤
│1   │33  │新條文：              │    │(一)修正後刑法第33條第4款 │
│    │    │主刑之種類如下：      │    │  僅將拘役之計算單位由月│
│    │    │四、拘役：1日以上，60 │    │  更正為日，內容完全相同│
│    │    │    日未滿。但遇有加重│    │  ，無涉刑度加重或減輕，│
│    │    │    時，得加至120日。 │    │  並無法律變更之情形。  │
│    │    │五、罰金：新臺幣1,000 │    │(二)修正前刑法第33條第5款 │
│    │    │    元以上，以百元計算│    │  規定，罰金：1元以上， │
│    │    │    之。              │    │  修正後則提高為，罰金：│
│    │    │                      │    │  新臺幣1,000元以上，以 │
│    │    ├───────────┼──┤  百元計算之，致刑度有加│
│    │    │舊條文：              │ˇ  │  重之情形，應依新刑法第│
│    │    │主刑之種類如下：      │    │  2條第1項前段之規定，適│
│    │    │四、拘役：1日以上，2個│    │  用行為時法（最高法院決│
│    │    │    月未滿。但遇有加重│    │  議參照）。            │
│    │    │    時，得加至4個月。 │    │                        │
│    │    │五、罰金：1元以上。   │    │                        │
└──┴──┴───────────┴──┴────────────┘


司法院資訊處製作；財團法人民間司法改革基金會備份。
